【裁判字號】    98,消債更,3
【裁判日期】    980515
【裁判案由】    更生事件
【裁判全文】
福建金門地方法院民事裁定             98年度消債更字第3號
聲  請  人  甲○○○○○○
上列當事人因消費者債務清理事件聲請更生，本院裁定如下：
    主  文
更生之聲請駁回。
本院於民國九十八年三月十九日所為之九十八年度消債更字第三
號保全處分裁定，應予撤銷。
聲請費用新臺幣壹仟元由聲請人負擔。
    理  由
一、按「為使負債務之消費者得依本條例所定程序清理其債務，
    以調整其與債權人及其他利害關係人之權利義務關係，保障
    債權人之公平受償，謀求消費者經濟生活之更生及社會經濟
    之健全發展，特制定本條例。」、「債務人不能清償債務或
    有不能清償之虞者，得依本條例所定更生或清算程序，清理
    其債務」，消費者債務清理條例第3條定有明文。是消費者
    債務清理條例之立法，其中心思想乃認陷於經濟上困境之消
    費者若任其於惡性循環之債務窘境中自生自滅，其將衍生嚴
    重之社會問題，致難以維持安定之社會經濟秩序，故有予之
    分別情形依更生或清算之程序清理其債務之必要，藉以妥適
    調整其與各相關債權人等間之權利義務關係，以謀求消費者
    經濟生活之更生機會，從而健全社會經濟發展。惟私法上之
    債之關係，係以當事人間之信賴關係為基礎，為社會經濟組
    織之重要支柱。當事人於以法律行為追求自己之利益之際，
    亦應顧及對方之利益，並考量債權債務在社會上之作用，本
    於誠實及信用之原則，行使其債權及履行其債務。故債務人
    之消費者欲以上開條例為其所負義務之調整者，自應本於誠
    信原則之本旨，僅在其不能清償債務或有不能清償之虞而使
    其陷於經濟上之困境時始得准許之。以避免其藉此善意之立
    法而惡意圖謀減免債務，致使社會陷於道德之危險，並因此
    使信用緊縮而造成社會經濟之動盪。再者，依消費者債務清
    理條例第151條第1項、第5項規定，係採「協商前置主義」
    ，而債務人於協商程序中，自應本於個人財產及收支狀況，
    依最大誠信原則，商討解決方案，如終究不能協商，於聲請
    更生或清算時，法院審酌上開條文所謂「不能清償或有不能
    清償之虞」，允宜綜衡債務人全部收支及財產狀況，評估是
    否已不能維持符合人性尊嚴之最基本生活條件，如曾有協商
    方案，其條件是否確實不能達到上開基本之要求等，為其判
    斷之準據。
二、聲請意旨略以：聲請人前未曾依「中華民國銀行公會會員辦
    理消費金融案件無擔保債務協商機制」請求共同協商債務清
    償方案，後於消費者債務清理條例施行後乃向最大債權金融
    機構即中國信託商業銀行（下稱中國信託）請求協商而未成
    立，而聲請人對金融機構因消費借貸所負之債務計達新台幣
    （下同）5,441,568元，有不能清償債務之虞，且聲請人所
    負無擔保或無優先權之債務總額並未逾1,200萬元，復未經
    法院裁定開始清算程序或宣告破產，爰依法聲請更生等語。
三、聲請人主張其於前業向最大債權金融機構中國信託請求共同
    協商債務清償方案，惟於民國97年8月28日業經中國信託以
    「未能接受顯足以負擔之還款方案」為由通知前置協商不成
    立，此有聲請人提出之前置協商不成立通知書1紙（本院卷
    第27頁）在卷可稽，則依前揭條文之規定及說明，其自應有
    不能清償債務或有不能清償之虞，且此情形業使其陷於經濟
    上之困境時，法院始須准之進行更生或清算。
四、聲請人固以其對金融機構因消費借貸所負之債務計達5,441,
    568元，惟其每月薪資扣除生活費已不能清償債務等語為本
    件更生之聲請，並提出財產歸屬資料清單、綜合所得稅各類
    所得資料清單、財團法人金融聯合徵信中心資料、債權人清
    冊、戶籍謄本、財產及收入狀況說明書、薪資單影本等件為
    證，惟查：
（一）聲請人現任職於祖樹企業有限公司，其雖主張每月薪資28
      ,201元乙情，並據提出銀行存摺影本在卷為證，惟聲請人
      96年度所得為390,371元，此有其96年度綜合所得稅各類
      所得資料清單在卷可查（本院卷第24頁），則聲請人每月
      平均所得為32,530元，則聲請人於未釋明有離職及調降薪
      資之情形下，其目前平均每月收入應以32,530元計算。
（二）聲請人主張其每月需支出房租、伙食費、交通費、電信通
      話費及其他雜物支出共19,000元，惟聲請人並未提出全部
      基本生活開銷憑證，尚難遽認其主張為真，何況消費者債
      務清理條例之立法目的，乃為期能迅速清理消費者之債務
      ，保障其生存權，並兼顧債權人之利益，而達維持經濟秩
      序及安定社會之效，而非在使債務人恣意消費所造成之債
      務，轉嫁予債權人負擔。為避免債務人為鉅額消費或作奢
      侈性、浪費性之商品或服務消費，而濫用更生或清算程序
      以規避其應負擔之償還責任，法院於審查聲請人每月必要
      生活支出時，自應以能維持個人人格生存之必要費用為限
      。本院考量生活費用支出單據之收集本屬不易，且參酌聲
      請人居住於金門縣，依內政部公告之98年度金門縣低收入
      戶最低生活費，每人每月7,400元，係按照政府公布最近
      1年平均每人消費支出（包含食品費、衣著鞋襪費、房租
      水電費、家居管理費、醫療保健費、交通通訊費、娛樂教
      育費及雜項支出）60％訂定，已涵括所有必要生活之支出
      ，並足以維持個人人格生存所需，且聲請人已負鉅額債務
      而謂不能清償，其自須以較低之標準生活而節忖開銷用以
      償債始符誠信，自不得以無負債人員之一般生活標準以上
      而同為要求計算生活費，故認聲請人個人之每月必要生活
      費用（包含食、衣、住、行、強制性保險等）應以上開數
      額計算，始符公允，聲請人所陳上開個人必要生活費用19
      ,000元尚屬過高，無足採憑。
（三）另聲請人陳稱每月須支付母親李林明英部分扶養費3,000
      元，固據其提出李林明英95、96年度綜合所得稅各類所得
      資料清單、財產歸屬資料清單、土地及建物登記第一類謄
      本等件為證（見本院卷第62至66頁），惟按受扶養權利者
      ，以不能維持生活而無謀生能力者為限，民法第1117條第
      1項定有明文；同條第2項規定，前項無謀生能力之限制，
      於直系血親尊親屬不適用之，即直系血親尊親屬受扶養者
      ，仍須以不能維持生活者為限（最高法院87年度臺上字第
      1696號判決意旨參照），依聲請人之母李林明英95、96年
      度之綜合所得稅各類所得資料顯示，其於95、96年分別有
      利息所得47,160元、25,277元，顯示其銀行存款不在少數
      ，李林明英名下另有座落於高雄市左營區之土地及房屋各
      一筆，有財政部高雄市國稅局財產歸屬資料清單、土地及
      建物登記第一類謄本附卷可稽，又李林明英勞工保險新制
      年金給付年資為17年又10月，亦有勞工保險被保險人投保
      資料卡1張在卷（本院卷第52頁），足認其有相當資力，
      並非不能維持生活，無受聲請人扶養之必要，故聲請人此
      一主張自不可採。
（四）綜上，聲請人每月平均收入32,530元扣除每月必要支出7,
      400元後，尚餘25,130元可供償還上開債務，而經逐次攤
      還本金後，聲請人每月應繳利息負擔亦日漸減輕，再參酌
      聲請人為66年出生，正值壯年，且有固定收入等節以觀，
      以聲請人上開收入及支出剩餘情形，應可在未來相當期限
      內逐步將債務清償完畢，再參佐聲請人狀報其配偶在金門
      地區不易覓得工作而失業中，然亦陳報渠夫妻倆人有富邦
      、中國人壽、宏泰人壽等數筆終身壽險、還本壽險等情（
      本院卷第46頁、47頁陳報狀），甚至檢附之保單尚有96年
      6月始為要保者（本院卷第78頁、85頁保單）自難認聲請
      人有不能清償債務之情事。
五、綜上所述，聲請人既有穩定工作，且其收入扣除其每月必要
    支出後，並無不能清償債務或不能清償之虞之情事，其聲請
    既不符合消費者債務清理條例第3條所定要件，且此要件欠
    缺又屬無從補正，依上揭條文意旨，自應駁回其更生之聲請
    。
六、本件更生之聲請既應予駁回，原保全處分已無必要，本院並
    依職權撤銷本院98年3月19日所為准許保全處分之裁定。
七、依消費者債務清理條例第8條、第15條，民事訴訟法第78條
    、第95條，裁定如主文。
中    華    民    國    98    年    5     月    15    日
              民事庭    法      官  周美玲
上為正本係照原本作成
如不服本裁定，應於裁定送達後10日內，以書狀向本院提出抗告
，並繳納抗告費新臺幣1千元
中    華    民    國    98    年    5     月    15    日
                        書  記  官  許力方


司法院資訊處製作；財團法人民間司法改革基金會備份。
